臺灣臺中地方法院刑事判決　　　　　　　95年度易字第3404號
公　訴　人　臺灣臺中地方法院檢察署檢察官
被　　　告　乙○○
選任辯護人　楊盤江律師
上列被告因竊盜案件，經檢察官提起公訴（九十五年度偵字第六
一五三號），本院判決如下：
    主  文
乙○○無罪。
    理  由
一、公訴意旨略以：被告乙○○與告訴人丁○○原係男女朋友，
    兩人於分手前在臺中市○○區○○路二段一○○巷八弄一號
    房屋同居。兩人於民國九十四年七月間協議分手，被告隨即
    搬離上開房屋。被告事後心有未甘，竟意圖為自己不法之所
    有，先後於：(一)九十五年一月十一日某時，前往上址，竊取
    栽植於土地上之五葉松二棵。(二)九十五年一月二十一日中午
    十二時三十分許，與其所僱用不知情之員工數人，分別駕駛
    車號H7-8168號自小客車及不詳車號之自小貨車二輛，前往
    上址，竊取告訴人所有之銅製大象二座及七里香、紫色九重
    葛、榕樹盆栽各一盆，而認被告涉犯刑法第三百二十條第一
    項之竊盜罪嫌。
二、按犯罪事實應依證據認定之，無證據不得認定犯罪事實；不
    能證明被告犯罪，應諭知無罪之判決，刑事訴訟法第一百五
    十四條第二項、第三百零一條第一項分別定有明文。又刑法
    上之竊盜罪，須意圖為自己或第三人不法之所有，而取他人
    所有物為其成立要件。倘行為人所取之物屬於自己所有，即
    不構成竊盜罪。若該物非屬於自己所有，但行為人因誤信該
    物為自己所有，而取得之，即欠缺意思要件，縱其結果不免
    有民事上之侵權責任，要難認為構成刑法上之竊盜罪，最高
    法院著有二十三年上字第一八九二號判例可資參照。
三、公訴人認被告涉犯竊盜罪嫌，係以告訴人之指訴、證人段樹
    法、劉美玲、丙○○之證詞、現場照片、受理刑事案件辦案
    三聯單及上開房地之登記謄本為其依據。訊之被告固承認於
    前述時地先後二次取走五葉松、銅製大象、七里香等盆栽之
    事實，惟堅決否認有何竊盜犯行，辯稱：該銅製大象及植物
    均為伊所購買，伊並未將之贈與或售予告訴人，伊拿回屬於
    自己的東西，當然不構成竊盜罪等語。
四、經查：
  (一)公訴人所指被告先後於九十五年一月十一日、同年一月二十
    一日，前往臺中市○○區○○路二段一○○巷八弄一號，搬
    運五葉松、銅製大象、七里香等盆栽之事實，業據告訴人及
    證人段樹法證述在卷，並為被告所自承，堪信為真實，惟此
    僅能證明被告客觀上有取走上開物品之事實，尚不足以證明
    該等物品屬於告訴人所有，及被告主觀上有為自己或第三人
    不法所有之意圖。
  (二)系爭五葉松、銅製大象、七里香、紫色九重葛、榕樹盆栽等
    物，均為被告自行出資購買，且於被告與告訴人開始同居時
    即已存在，向來皆由被告負責照料等情，業據告訴人於本院
    審理時以證人身分具結證述：「（同居開始時，房屋裡面是
    否已有銅製大象二座及七里香、紫色九重葛、榕樹盆栽等物
    品？）本來就有」、「（上開物品何人購買？）被告購買」
    、「之前我們同居時，是我負責屋內打掃，他負責庭院這些
    植物」、「（銅製大象二座及七里香、紫色九重葛、榕樹盆
    栽各一盆原先都是被告買來的？）是的」等語明確 (見本院
    卷第八七、八八、九九頁），並有被告提出購買銅製大象之
    發票影本附卷可稽（見偵卷第二二頁），足見該等物品為被
    告所購買而取得所有權。
  (三)公訴人雖主張被告與告訴人分手時，已協議系爭五葉松、銅
    製大象、七里香、紫色九重葛、榕樹盆栽歸由告訴人取得。
    然依告訴人於本院審理中以證人身所具結證述：「（該次協
    議後，有無明確說銅製大象及七里香、紫色九重葛、榕樹盆
    栽這些東西要送給妳？）就是說樹死掉與他無關這些話。之
    前我們同居時，是我負責屋內打掃，他負責庭院這些植物，
    他怕我不會照顧植物，才這樣說」、「（本件銅製大象及七
    里香、紫色九重葛、榕樹盆栽，被告有無明確告訴妳這些東
    西就是要給妳？）我們以前同居時就是我負責對內，他負責
    對外，他怕我不會照顧樹，叫我要澆水，我告訴他: 樹死掉
    也與你無關」、「（請具體敘明九十四年七月間妳與被告雙
    方所達成的協議？）七百八十萬包括車子及房子的錢的事情
    ，車子當時已經失竊，還有被告表示要搬出去，他會來搬走
    他的衣物，這就是雙方達成的協議，我有告訴他叫他以後不
    要來找我，我也有說樹死掉與他無關」、「（當時雙方沒有
    特別談到銅製大象及七里香、紫色九重葛、榕樹盆栽等物？
    ）當時我們大家都沒有談到這些東西，被告只是要我好好照
    顧這些樹」等語（見本院卷第八八、九六、一○○頁」，及
    證人即雙方協議分手時在場之告訴人友人丙○○於本院審理
    時具結證稱：「（九十四年七月間妳為何在臺中市○○區○
    ○路二段一○○巷八弄一號現場？情形如何？）當初是蕭小
    姐（即告訴人）白天來電給我，她說與被告吵架…蕭小姐希
    望與被告分手，有談到蕭小姐有七百八十幾萬的現金放在被
    告那裡，被告就說錢就算是買這個房子及一部車子的代價」
    、「（被告與告訴人在協議時，有無談到屋內或屋外的物品
    如何劃分？）好像沒有提到這些東西」、「（九十四年七月
    間在臺中市○○區○○路二段一○○巷八弄一號處所，被告
    與告訴人雙方協調時，後來有具體達成哪些協議？）就是上
    開金額是買房子與車子」、「（當時雙方有無特別協議在該
    棟房地銅製大象及七里香、紫色九重葛、榕樹盆栽如何處理
    ？）我記得不是很清楚」、「有無聽到被告在現場說銅製大
    象及七里香、紫色九重葛、榕樹盆栽要送給蕭小姐, 或是包
    含在七百八十萬元賣給蕭小姐？）沒有講到這麼清楚」等語
    （見本院卷第一○二、一○三頁），可見被告與告訴人協議
    分手時，並未明確表示要將系爭五葉松、銅製大象、七里香
    、紫色九重葛、榕樹盆栽等物贈與或作價售予告訴人，兩人
    就該等物品之歸屬，實未達成任何協議。
  (四)至被告於雙方協議分手時，雖曾要求告訴人「好好照顧這些
    樹」，告訴人則回以「樹死掉也與你無關」，惟尚無從以其
    二人上開對話，即認被告已同意將系爭五葉松、銅製大象、
    七里香、紫色九重葛、榕樹盆栽所有權移轉予告訴人。蓋以
    被告要求告訴人代為照顧植物，可能係為待日後移植他處、
    售予他人或其他處理，非必代表被告同意將之贈與告訴人。
    而告訴人所述「樹死掉也與你無關」，乃其個人主觀上對被
    告前開所述之語意單方解讀而為之回應，被告既未進一步表
    示贊同，自難謂被告有何有同意將該等物品移轉予告訴人之
    默示意思表示。況證人即出售前開盆栽予被告之人甲○○於
    本院審理時具結證述：「（是否認識告訴人與被告？）認識
    」、「（他們住在東山路的房子有無去過？）去過」、「（
    去那邊作何事？）修剪樹木及移植樹木」、「（九十四年底
    與九十五年初，被告有無要你去前開地點載十棵五葉松？）
    被告是叫我去載十棵，結果我載走九棵，當時有一個外籍傭
    人在整理草皮，我有告知該傭人是被告叫我去載，該傭人去
    電給告訴人並且把電話拿給我聽，告訴人在電話中指定要留
    下第一棵五葉松，其他的我就載走」、「（你去搬十棵五葉
    松時，蕭小姐為何特地要你留下一棵？）因她告訴我那一棵
    是她最喜歡、最好看的」、「（你在電話中有無表明是被告
    要你去載五葉松的？）有，蕭小姐也有問我」、「（你告訴
    蕭小姐說被告要你去載時，蕭小姐有無告訴你這些五葉松是
    她的，你不能載走？）無，後來被告把這九棵五葉松送給我
    ，如果蕭小姐表示反對，我也不敢載走」等語（見本院卷第
    一○四、一○六頁）。由被告事後找人前去載運庭園內之五
    葉松盆栽，而告訴人亦未表示反對，僅要求留下一棵，益見
    被告與告訴人於九十四年七月間分手後，兩人主觀上亦均認
    該同居房屋庭院內之植物，仍屬被告所有。
  (五)起訴書雖以被告遷出其與告訴人同居房屋時，並未一併搬移
    系爭五葉松、銅製大象、七里香、紫色九重葛、榕樹盆栽，
    而認雙方分手時應已協議該等物品歸由告訴人取得。被告就
    此供稱是因為節氣的關係，故未在七月遷出房屋時一併取走
    植物。而依證人甲○○於本院審理時所具結證稱：「（盆栽
    要移植有無節氣的問題，請具體說明？）有節氣的問題，譬
    如松樹要換盆的話，要在冬至過後，如果在松樹長嫩葉的時
    候移植它會死掉」、「（七里香、紫色九重葛、榕樹等盆栽
    換盆移植有無節氣的問題？）有，九重葛與榕樹要在清明節
    前後換盆比較適合，因它們是熱帶植物」、「（七里香、紫
    色九重葛、榕樹等盆栽於一月份換盆或移植是否合乎節氣？
    ）七里香可以，榕樹還太冷」、「（上述植物如於九十四年
    七到十二月換盆或移植，與在九十五年一月份換盆或移植有
    無節氣上的差別？）樹木於節氣對的時候換盆移植，枝葉會
    生長得很好，這兩者比較起來，以一月份比較理想，因為七
    月過後就是秋天，植物自然會凋謝」等語（見本院卷第一○
    五、一○六頁），足見被告前揭所述，應屬有據。被告基於
    節氣考量，選擇在較適合之時節，將庭院植物移植換盆，並
    一併載走其所有之銅製大象，即難謂有何違反常情之處，尚
    無從執此而為不利被告之認定。
  (六)公訴人雖又主張栽植於土地上之五葉松二棵，依民法「不動
    產之出產物，尚未分離者，為該不動產之部分」規定，應同
    屬土地所有人即告訴人所有，而認被告取走該二棵五葉松之
    行為應已觸犯竊盜罪。惟該二棵五葉松乃被告購買後將之植
    於土地，而非直接在土地上種植而成，與前述「不動產之出
    產物」略屬有別。又縱認該二棵栽植於土地上之五葉松確實
    屬於告訴人所有，但被告並非法律專業人員，實難苛求其得
    正確分辨栽植於土地之植物與栽植於盆栽之植物所有權歸屬
    上之不同，故被告主觀上因認為該二棵五葉松與其他盆栽植
    物相同，均為其所購買而歸其所有，因此一併取走，主觀上
    應無為自己或第三人不法所有意圖，此由被告係於白天率眾
    共三部車浩浩蕩蕩經過管理員段樹法面前，公然取走體積龐
    大顯而易見之銅製大象及植物，毫不遮掩，離去之際猶與段
    樹法對話，而非於夜晚無人時分偷偷摸摸為之，亦可得知，
    故被告此部分行為欠缺意思要件，自不構成竊盜罪。
  (七)至被告雖聲請傳訊證人段樹法，惟段樹法於偵訊中已就其目
    擊被告搬運銅製大象及植物之經過為明確之陳述，且本院基
    於前開說明，已獲致被告無罪之心證，此部分核無再行調查
    之必要。另被告辯護人雖聲請本院一併審究房屋所有權歸屬
    於何人，被告有無同意將房屋贈與或售予告訴人。然房屋乃
    不動產，系爭銅製大象等物則為動產，二者所有權移轉方式
    殊有不同，且房屋所有權歸屬於何人，與被告本案被訴竊盜
    犯行是否成立，顯屬無關，自無一併調查認定之必要，併予
    敘明。
五、綜上所述，本件依本院調查之結果，認系爭五葉松、銅製大
    象、七里香、紫色九重葛、榕樹盆栽應屬被告所有，被告取
    走自不構成竊盜罪。縱認該等物品屬告訴人所有，被告因誤
    信該等物品為自己所有，而取得之，即欠缺意思要件，縱其
    結果不免有民事上之侵權責任，要難認為構成刑法上之竊盜
    罪。此外，復查無其他積極證據足資證明被告確有公訴人所
    指之竊盜犯行，既不能證明被告犯罪，依法應諭知無罪之判
    決。
據上論斷，應依刑事訴訟法第三百零一條第一項，判決如主文。
中　　華　　民　　國　　96　　年　　2 　　月　　9 　　日
                  刑事第十二庭  審判長法  官  莊深淵
                                      法  官  蔡建興
                                      法  官  羅智文
上正本證明與原本無異。
如不服本判決，應於送達後十日內向本院提出上訴狀（須附繕本
），上訴於臺灣高等法院臺中分院。
                                      書記官  賴玉真
中　　華　　民　　國　　96　　年　　2 　　月　　9 　　日
